【裁判字號】    88,重訴,11
【裁判日期】    890124
【裁判案由】    殺人
【裁判全文】
臺灣臺南地方法院刑事判決                          八十八年度重訴字第一一號
    公  訴  人  臺灣台南地方法院檢察署檢察官
    被  告  辛○○  男四十九歲.
                    身分證Ｚ0.
                    住高雄市三.
            壬○○  男二十三歲.
                    身分證Ｚ0.
                    住高雄市三.
    共      同
    選任辯護人  洪梅芬  律師
                郭家祺  律師
                李三賢  律師
右列被告等因殺人案件，經檢察官提起公訴（八十七年度偵字第一二四三０號、一三
三一六號），本院判決如左：
    主  文
辛○○殺人，處有期徒刑拾貳年。扣案水果刀壹把沒收。
壬○○傷害人之身體，處有期徒刑陸月，如易科罰金以佰元折算壹日。扣案球棒壹
支沒收。
    事  實
一、辛○○與壬○○、癸○○二人為父親子女關係，因癸○○（經檢察官另為不起訴
    處分）與林于峻二人原為男女朋友，嗣二人間感情發生糾紛，復有金錢上之糾葛
    ，八十七年十月十七日林于峻指稱癸○○竊取其本票、證件，要求辛○○處理，
    當晚辛○○與林于峻二人於台南辛○○四弟家中達成協議，辛○○答應支付林于
    峻新台幣（下同）十五萬元，以求許女與林于峻順利分手，並約定同年月二十日
    晚上八時付款，嗣林于峻打電話通知辛○○更改付款時間提早至同日下午三時，
    當日下午一時二十分許，辛○○搭乘由其子壬○○駕車另搭載癸○○由高雄北上
    台南付款，途中癸○○一直打電話約定確實交錢地點，最後敲定在台南市○○路
    ○段一九九巷口，辛○○三人到達該處時，辛○○乃先行下車，壬○○則與癸○○前往附近停車，辛○○下車之際思及癸○○曾向其提及曾遭林于峻毆打、拘禁
    等情，而林于峻也曾向其恐嚇若伊被關，以後出來要對其全家不利等語，遂除將
    以報紙所包著之十五萬元外，另將其所有原置於機車置物箱內用以削水果刀之水
    果刀一起用左手拿著並以夾克蓋住而前往與林于峻碰面，以掩人眼目並防有何不
    測兼以防身，俟辛○○見著林于峻，即用右手搭住林于峻之肩頭，二人並行至台
    南市○○路○段一九七號騎樓，辛○○請求林于峻收下十五萬元後，書立切結書
    聲明放過癸○○及其全家，然遭林于峻嚴峻拒絕，辛○○見林于峻欲人財兩得，
    一時怒從心起，突生殺人犯意，明知以利器刺人腹部，容易造成死亡結果，乃將
    上開水果刀交右手朝林于峻胸腹部刺殺一刀，造成林于峻胸骨柄左側沿第八第九
    肋骨近切合近端橫長四公分銳器穿刺傷，造成第八、第九肋骨斷裂性骨折進入胸
    腔，致臟器（心肺）及血管破裂出血多量合併血胸，惟林于峻此時仍有餘力抵抗
    ，二人乃發生扭打，扭打間林于峻之頭面頸部中之鼻中隔甲骨間及左眼梢下顴部
    ，右胸側沿第十一、第十二懸肋間再遭辛○○持上開利刃依序造成右上向左斜下
    長三點二公分切割傷、直縱長肆公分切割傷、橫長約一點六公切割傷，林于峻之
    右掌背部亦因抵抗而受有斜長四點五公分之切割傷，嗣林于峻終不支倒地，辛○○此際為防林于峻起身報復，乃以左手掐扼林于峻之左頸部，而造成其頸部皮下
    不規則出血，另壬○○與癸○○原已停好車輛前往辛○○與林于峻二人所立處所
    ，見二人發生扭打，壬○○為助辛○○一臂之力，乃迅回車上取出置於車內之球
    棒一支，趕往辛○○與林于峻扭打處所，並基於傷害人之身體之犯意，持該球棒
    往林于峻頭部敲擊，致林于峻受有左側頂骨部直徑二公分鈍擊挫裂傷合併血腫之
    傷害，嗣因有不詳女子見發生命案，乃電一一０報警，經台南市警察局勤務中心
    通知員警到場處理，扣得辛○○所有行兇用之水果刀、壬○○所有之小球棒各一
    支，並將林于峻送醫救治，惟林于峻仍因血容量過低合併失血性休克而於醫院中
    死亡。
二、案經台南市警察局第二分局報請及己○○、丁○○○、戊○○訴請臺灣台南地方
    法院檢察署檢察官偵查起訴。
    理  由
一、訊據被告辛○○固不否認被害人林于峻係其以扣案之水果刀刺入胸腹部送醫不治
    死亡，被告壬○○亦不否認有以扣案之球棒敲擊被害人林于峻，惟均矢口否認有
    共謀殺人犯行，被告辛○○辯稱：扣案之水果刀為被害人林于峻所持，非其預先
    備妥帶至現場，命案發生後，曾叫癸○○報警，符合自首之要件。被告壬○○則
    辯稱：其係為救被告辛○○遭被害人林于峻殺害，方持球棒敲擊被害人林于峻，
    符合緊急避難之要件云云。
二、經查：被告辛○○於下車前往會見被害人林于峻之際，除持以報紙所包著之十五
    萬元外，另將其所有原置於機車置物箱內用以削水果刀之水果刀一把，一起用左
    手拿著並以夾克蓋住而前往與林于峻碰面，以掩人眼目等情，業據被告辛○○在
    案發後於台南市警察局第二分局刑事組供承在卷，於檢察官相驗後訊問，亦坦承
    該刀係其所有，當時以左手拿十五萬元打被害人林于峻頭部，右手拿刀刺進去等
    情。再觀諸被害人林于峻全身所受之傷勢，除右胸側沿第十一、第十二懸肋間有
    一橫長約一點六公切割傷外，其餘以利器造成之傷勢，如胸腹部之致命傷、顏面
    頸部之二處切割傷，均在被害人林于峻之身體左側，足證被害人林于峻係正面遭
    受一右手持刀之人攻擊，方可能造成傷勢均多分佈在身體左側之情形，此亦據相
    驗之臺灣台南地方法院檢察署檢驗員丙○○證稱屬實。另被害人林于峻之右掌背
    部復有一斜長四點五公分切割傷，此顯係被害人林于峻突見被告辛○○見持刀欲
    殺己，未及深思舉起右手抵抗而造成，若係被害人林于峻自己持刀欲殺害被告辛○○，依據經驗法則，實不可能造成在手背部之傷勢。再參諸扣案之水果刀究係
    何人持往現場，經被告辛○○、壬○○二人前往法務部調查測謊，經該局以控制
    問題法、混合問題法鑑定，其二人測謊之結果，就扣案之水果刀不是被告辛○○
    攜往案發現場一節，均呈情緒波動反應，應係說謊，有該局八八陸三字第八八０
    七八八九０號鑑定通知書一紙在卷可稽，被告二人測謊結果既屬一致，再參諸上
    開被告辛○○之自白及被害人林于峻之傷勢，扣案之水果刀係由被告辛○○持往
    現場，應堪認定。被告請求勘驗案發當日及檢察官八十七年十二月二日至現場模
    擬表演之錄影帶，另要求本案函請法務部調查局檢送本案測謊鑑定之檢測資料及
    其檢測過程之相關文件，核均無必要。再查被告辛○○於八十七年十月二十日下
    午三時十分許警訊時，供稱扣案之水果刀係被害人林于峻所有，同年月日下午七
    時三十五分許第二次警訊、八十七年十月三十日下午九時二十分第三次警訊、八
    十七年十月二十一日上午十一時檢察官相驗時均坦承水果刀係其所有，甚或於八
    十七年十月二十一日下午三時檢察官聲請羈押，本院訊問時供承：「水果刀平常
    均放在機車置物箱」等細節（參卷附八十七年度聲羈字第四００號卷第四頁），
    惟至八十七年十一月二十三日被告辛○○選任辯護人後，方於八十七年十一月二
    十六日檢察官偵訊時否認扣案之水果刀係其所有，是被告辛○○上開辯解，不無
    可疑。又案發當時台南市之天氣，氣溫尚稱炎熱，此觀諸偵查卷內所附之現場照
    片中，除到場處理之員警因制服之關係而著長袖外，現場圍觀之民眾、救護人員
    ，連被告辛○○、壬○○均著短袖服裝即可得知，惟被告辛○○下車前往與被害
    人林于峻見面時，卻攜帶扣案夾克一件，與當時之氣溫相形突兀，被告辛○○雖
    辯稱其平時騎機車均有攜帶夾克之習慣，當日亦不例外，惟查被告辛○○當日係
    乘被告壬○○所駕之小客車前往，並非騎機車前往，故其辯詞前後已見矛盾，而
    不可採，被告辛○○攜帶上開夾克衡情應係為掩人耳目之舉，故綜上事證以觀，
    扣案之水果刀被告辛○○所有並帶往現場，已堪認定。
三、復查被告辛○○以扣案之水果刀刺殺被害人林于峻胸腹部，致林于峻胸骨柄左側
    沿第八第九肋骨近切合近端橫長四公分銳器穿刺傷，造成第八、第九肋骨斷裂性
    骨折進入胸腔，致臟器（心肺）及血管破裂出血多量合併血胸，除肋骨斷裂骨折
    外，並致刀刃彎曲，此觀諸扣案之水果刀自明，並有台南地方法院檢察署驗斷書
    在卷可稽，並據檢察署檢驗員丙○○證稱屬實，足見被告辛○○用力之猛。又以
    利器刺人胸腹，將造成臟器大量失血，容易發生死亡之結果，衡情為一般人所得
    預見，故被告辛○○因一時怒起，持扣案之水果刀刺殺被害人林于峻胸之腹部，
    其具有殺意之犯意，要堪認定。
四、次查命案發生後，有不詳女子電一一０報警，而非被告辛○○之女癸○○報警，
    嗣經台南市警察局勤務中心通報員警到場處理，俟員警甲○○到達現場後，被告
    辛○○亦並未向該名員警表示自己即為犯罪行為人，此據檢察官向台南市警察局
    一一０勤務中心調取當日下午二時三十五分許之報案電話錄音帶，經勘驗之結果
    ，核非癸○○所言當時其係一邊哭、一邊報警之情形可證，有檢察官勘驗筆錄在
    卷可稽，並據甲○○到庭證稱屬實，故被告辛○○辯稱殺人後，即向警方報案自
    首，並不可採。
五、按行為人是否具有殺人之犯意，應綜合各項事證研判，並不得僅以下手之部分遽
    下斷論果有殺人之犯意。經查被告壬○○手持扣案之球棒敲擊被害人林于峻，致
    被害人林于峻受有左側頂骨部直徑二公分鈍擊挫裂傷合併血腫之傷害，業據被告
    壬○○坦承不諱，並有扣案球棒一把及上開驗斷書在卷可稽。另觀之驗斷書記載
    ，被害人林于峻除頭部受有左側頂骨部直徑二公分之鈍擊挫傷合併血腫外之一處
    傷害外，未見被害人林于峻有其他遭鈍器敲擊之傷勢，而上開傷勢亦不足以致命
    ，此已據地檢署檢驗員丙○○到庭證稱屬實，故被告壬○○下手之部分雖在容易
    致死之頭部，惟其若有殺人之犯意，被害人林于峻所受之鈍器傷，當不只一處，
    是被告壬○○辯稱其並無殺人之犯意，尚堪採信。惟查被告許保隆見被告辛○○
    與被害人林于峻拉扯之際，並非立即上前分開二人，而係返回車上取出木棒一支
    ，再至命案現場朝被害人林于峻頭部敲擊，時間上已有延遲，其與正當防衛、緊
    急避難需猝遇危難之際，行為人無從細思，非立即排除他人之侵害或侵害他人法
    益，別無救護之途之要件不符，足證被告壬○○顯係基於傷害之犯意，棒擊被害
    人林于峻頭部。被告壬○○辯稱此一傷人行為，係為實施正當防衛或緊急避難，
    於法尚難謂合，並不足採。
六、末查，本件命案發生之地點係在台南市市區，非人煙罕至之地，案發後，復均留
    在現場未曾逃亡，此觀諸偵查卷中所附之照片自明，被告二人若有預謀致被害人
    林于峻於死地，衡情當不致如此。此外本案發生之經過，係被告辛○○先單獨前
    往會見被害人林于峻，嗣再刺殺被害人林于峻，而被告壬○○則係停車完畢後，
    見被告辛○○與被害人林于峻發生扭打，方再返回車上持木棒敲擊被害人林于峻
    ，此據被告二人供承在卷，並經在場之證人庚○○證稱屬實，有專案查訪紀錄表
    存卷供參，故被告二人如有殺人之犯意聯絡及行為分擔，衡情當一同前往下手，
    斷無分次下手之理，故檢察官認被告二人為殺人之共同正犯，尚有誤會。
七、末查被害人林于峻遭被告辛○○持扣案之水果刀刺殺，致胸骨柄左側沿第八第九
    肋骨近切合近端橫長四公分銳器穿刺傷，造成第八、第九肋骨斷裂性骨折進入胸
    腔，致臟器（心肺）及血管破裂出血多量合併血氣胸、血容積量過低，合併失血
    性休克，經送醫不治死亡，亦據檢察官督同檢驗員相驗明確，製有勘驗筆錄、相
    驗屍體證明書、驗斷書可按，另有扣案之水果刀一把可資佐證，本案事證明確，
    被告二人犯行足堪認定。
八、核被告辛○○所為係犯刑法第二百七十一條第一項之殺人罪；被告壬○○所為係
    犯同法第二百七十七條第一項之傷害罪。公訴人認被告壬○○與被告辛○○共犯
    刑法第二百七十一條之殺人罪，揆諸上開說明，尚有誤會，惟起訴之社會基本事
    實相同，爰依法變更起訴法條。爰審酌被告辛○○因愛女心切，一時衝動始罹重
    典，與被害人家屬因賠償金額未能合致，致未能和解，於本院審理時圖卸帶刀殺
    人之罪責，被告壬○○亦因一時情切及其他一切情狀，量處如主文所示之刑，被
    告壬○○部分並諭知易服勞役之折算標準。扣案之水果刀一把、球棒一支，分為
    被告辛○○、被告壬○○所有，且均係供渠等犯罪所用之物，爰應依法宣告沒收
    。
據上論斷，應依刑事訴訟法第二百九十九條第一項前段、第三百條，刑法第二百七十
一條第一項、第二百七十七條第一項、第四十一條、第三十八條第一項第二款，罰金
罰鍰提高標準條例第一條前段、第二條，判決如主文。
本案經檢察官乙○○到庭執行職務。
中    華    民    國      八十九      年      一      月      二十四    日
                                  臺灣臺南地方法院刑事第二庭
                                          法  官
右正本證明與原本無異。
如不服本判決，應於判決送達後十日內，向本院提出上訴狀。
                                          書記官


司法院資訊處製作；財團法人民間司法改革基金會備份。
